最高法院民事判決　　　　　　　　　　　　　　　　九十一年度台上字第三一八號
　　上　訴　人　甲○○
　　訴訟代理人　蘇雅慧律師
　　被 上訴 人　五峰育樂股份有限公司
　　法定代理人　李沈文
　　訴訟代理人　鍾周亮律師
右當事人間請求損害賠償事件，上訴人對於中華民國八十九年五月三十日台灣高等法
院第二審判決（八十九年度上易字第一九七號），提起上訴，本院判決如左：
    主  文
原判決廢棄，發回台灣高等法院。
    理  由
本件上訴人主張：上訴人於民國八十年六月二十四日與被上訴人簽訂購物商場經營合
約，由被上訴人提供該公司五峰渡假村內之交誼廳供上訴人使用收益，經營卡拉ＯＫ
及狄斯可舞廳，上訴人則按月給付租金（租金部分自八十二年二月起雙方合意變更為
按營業額之百分之二十計算）。嗣該經營合約於八十三年六月三十日屆至後，被上訴
人仍繼續依約提供其公司名義之統一發票及信用卡刷卡服務供上訴人使用，且繼續以
被上訴人公司名義為上訴人投勞保、健保，並繼續至上訴人經營之店中消費以消費款
抵租金，是以兩造間已成立不定期限繼續租賃契約，被上訴人自有提供場地供上訴人
使用收益之義務。詎上訴人於八十五年七月二十日至五峰渡假村欲準備開店時，竟發
現已被斷水斷電且不得其門而入，致上訴人置放店內冰箱之所有食品毀壞，損失金額
新台幣（下同）二萬一千五百五十七元。上訴人自得依債務不履行法則，請求損害賠
償。而上訴人自八十年七月開始營業至八十二年十月三十一日，其間開立發票之總金
額為二百九十萬九千三百六十八元，依營利事業各業所得額同業利潤標準以「有娛樂
節目餐廳」之毛利率百分之七十二，成本百分之二十八計算，上訴人經營時每月淨利
為四萬一千九百六十四元，此一金額屬民法第二百十六條所謂之所失利益，自得按月
請求賠償等情。求為判命被上訴人應給付上訴人二萬一千五百五十七元，及自八十五
年七月二十三日起至清償日止，按月給付上訴人四萬一千九百六十四元之判決（第一
審判命被上訴人給付二萬一千五百五十七元本息，駁回上訴人其餘之請求，被上訴人
就其敗訴部分，未據聲明不服）。
被上訴人則以：上訴人自八十四年間即未營業，被上訴人招待客人時，須事先與上訴
人連絡，上訴人再派遣其僱用之店員前來開門營業，否則即處於停業狀態。又依被上
訴人與上訴人所訂立之經營合約第三條前段規定，乙方即上訴人若有一個月未營業之
情形，即自動喪失店面經營權利。雖前揭租約至八十三年六月三十日止租期屆滿後已
成不定期契約，但上訴人卻於八十四年間即未營業，顯然上訴人已有違約情事，已符
合自動喪失店面經營權利，故被上訴人於八十五年七月十七日對交誼廳予以斷水、斷
電乃正當權利之行使，上訴人自不得請求賠償營業損失。上訴人所引用之八十六年度
營利事業各業所得額同業利潤標準表，係課稅標準，不等於民法第二百十六條規定之
所失利益標準，且其以八十二年度發票營業額計算八十五年七月十五日以後之所失利
益，其間之景氣、成本等因素均具有不確定性，並非可得確定之利益。且上訴人擔任
負責人經營系爭事業所付出之心力，應換算為薪資，列入成本，自營業總收入中扣除
以計算營業所得等語資為抗辯。
原審維持第一審所為上訴人敗訴部分之判決，駁回其上訴，無非以：經查兩造於契約
期滿後，上訴人仍繼續使用上開場所，被上訴人繼續提供其公司名義之統一發票及信
用卡業務刷卡服務供上訴人使用，且以被上訴人為投保單位，為兩造所不爭執，堪信
為真實。按租賃期限屆滿後，承租人仍為租賃物之使用收益，而出租人不即表示反對
之意思者，視為以不定期限繼續契約，民法第四百五十一條規定甚明，是兩造間應成
立不定期限租賃契約。而出租人應以合於所約定使用、收益之租賃物，交付承租人，
並應於租賃關係存續中保持其合於約定使用、收益之狀態，民法第四百二十三條定有
明文。又損害賠償，除法律另有規定或契約另有訂定外，應以填補債權人所受損害及
所失利益為限。依通常情形，或依已定之計劃設備或其他特別情事，可得預期之利益
，視為所失利益，民法第二百十六條亦定有明文。被上訴人違約收回房屋，致上訴人
使用租賃物通常可獲得之營業所得額無法取得，自得依債務不履行之法則，請求被上
訴人賠償其損害。而所謂營業所得額，應指營業收入總額扣除成本支出（含物料、人
員薪資、租金等之費用）之餘額而言。次按當事人主張有利於己之事實，就其事實負
有舉證責任，此觀民事訴訟法第二百七十七條規定自明。餐飲業之經營，並非有營業
收入，必有一定比例之盈餘，經營不善，虧損累累，以致倒閉者，亦大有人在。因之
，上訴人並不能徒舉營業額若干，即謂已足證明其受損害或喪失利益之事實。本件上
訴人僅主張其營業額若干，而未提出確證以證明其成本如何，盈餘有無之事實。上訴
人主張因被上訴人違約而請求損害賠償，自難憑採。上訴人主張以八十二年二月至十
月間開立之發票總金額除以月數，得出每月平均收入總額為九萬四千零六百五十一元
云云，並提出上開月份之對帳明細表為證。惟查，被上訴人收回房屋之時間在八十五
年七月間，距八十二年已間隔三年，該三年間社會經濟情況、景氣均有不同，揆諸上
訴人提出之八十二年二月至八十五年六月間之營業額明細表所載，八十二年二月至十
二月、八十三年十二個月、八十四年十二個月，營業收入分別為九十六萬零三百四十
一元、一百零八萬六千九百九十五元、六十五萬三千六百元，其間八十三年度相較於
八十四年度雖有略增，然八十四年度之營業收入相較於前一年度，則遽滑近半，有該
營業額明細表在卷可考，自難以八十二年之數據作為計算之基準，而以被上訴人收回
房屋前一年內之平均營業收入為基準，計算上訴人因被上訴人收回房屋致其不能營業
之所失利益，較為合理。雖上訴人另稱，八十五年一月、二月，因被上訴人園區整修
，至同年三月始再營業，期間顧客顯有流失，倘以有特殊情事之期間計算營業額，顯
失公平云云。然被上訴人否認有整修之事，上訴人應就此變態事實負舉證責任，既未
舉證，自不足採信。且若有整修情事，則於整修完妥，營業額理應增加，是以被上訴
人收回房屋前一年期間扣除整修期間計算每月平均營業額，對於上訴人並無不利，依
上訴人提出之營業額明細表所載，被上訴人收回房屋前一年即自八十四年七月至八十
五年六月止，扣除八十五年一月、二月不列入計算園區整修期間之十個月間，每月平
均之營業額僅為五萬五千九百三十二元。至於上訴人之營業成本，其並未提出具體之
單據為證，雖主張依財政部發布之「營利事業各業所得額標準及同業利潤標準」所定
之同業利潤標準計算，然前開標準係課稅依據，並不能作為計算損害之基準，被上訴
人亦稱上開資料不得採為所失利益之計算依據。又上訴人雖經營卡拉ＯＫ及狄斯可舞
廳，惟係依附在被上訴人之公司內營業，而被上訴人公司登記之營業項目為餐廳業務
經營及投資、附設旅館業務之經營及投資，上訴人營業內容已超出登記營業項目之範
圍，違反商業登記之有關法規，此有被上訴人公司之變更登記事項卡及經濟部八十八
年八月七日經（八八）中字第六六０七０六號函文在卷可稽，故其隨時可能遭受取締
，所得利潤尚不得謂為依通常情事可得預期之利益，故應以其合法經營範圍之業別作
為計算經營成本之標準。上訴人主張以非法之營業行為，而向被上訴人請求損害賠償
，自為法所不許。況依上訴人所主張之計算成本方式，係依「八十五年度營利事業各
業所得額標準及同業利潤標準」所載，「有娛樂節目之餐廳」之毛利率為百分之七十
二，則成本應為營業額之百分之二十八，即一萬五千六百六十一元，另加人員薪資為
平均每月三千二百六十六元，又兩造合意租金自八十二年二月起變更為營業額之百分
之二十，業經原審法院八十五年度訴字第一二二六號民事判決認定在案，有該民事判
決附卷可參，是租金每月為一萬一千一百八十六元，上訴人亦自認此為成本，則上訴
人之營業額扣除上開營業成本後，餘額為二萬五千八百十九元。另商業負責人為維持
商業之經營運作，所耗費之心力、勞力及時間，應換算為薪資，計入成本之一部分，
始符合一般商業之原則。查上訴人經營五峰渡假村交誼廳，經營卡拉ＯＫ及狄斯可舞
廳，並販賣小菜、酒類、飲料等，其規模雖不大，但項目繁多，除營業時間外，事前
準備及善後工作甚多，且其自陳除七、八月旺季有僱請按時數計酬之短期員工外，其
餘月分均由其自行照顧生意，上訴人為熟手又全力投入其事業，其付出應得之報酬，
自當高於一般臨時受僱人員，衡之通常薪資水準，其擔任負責人之薪資，換算後至少
在三萬元以上，始為合理，則上開餘額，扣除上訴人之薪資後已無剩餘，上訴人依此
請求營業金額之損失，即非正當。從而上訴人本於債務不履行之法律關係，請求被上
訴人自八十五年七月二十日起至清償日止，按月給付上訴人四萬一千九百六十四元，
自屬無據，不應准許等詞，為其判斷之基礎。
惟查上訴人陳稱：「負責人之所得乃囊括於成本之內，不另計算薪資」（見第一審卷
第一七七頁），且於第一審言詞辯論期日審判長問上訴人「人員薪資部分除七、八月
是僱用工讀生外，其他月份原告（即上訴人）之勞費是否亦應扣除」，上訴人答以「
另行陳報」（見第一審卷第一五四頁）。原審對於除七、八月份外上訴人之勞費應否
扣除未予查明，亦未命上訴人陳報，竟謂上訴人已自陳七、八月旺季有僱請按時數計
酬之短期員工外，其餘月份均由上訴人自行照顧生意，其薪資至少在三萬元以上云云
，自嫌率斷，且有任作主張之違法。又原審認定上訴人薪資在三萬元以上，經扣除後
，已無營業金額之損失，而為上訴人敗訴之判決，惟並未說明其認定上訴人薪資至少
在三萬元以上之依據，亦有可議。上訴論旨，執以指摘原判決不當，求予廢棄，為有
理由。另上訴人請求被上訴人自八十五年七月二十三日起至清償日止，按月給付上訴
人四萬一千九百六十四元，其「清償日止」之真意如何？案經發回，應併予闡明。
據上論結，本件上訴為有理由。依民事訴訟法第四百七十七條第一項、第四百七十八
條第一項，判決如主文。
中      華      民      國    九十一    年      二      月    二十七    日
                              最高法院民事第二庭
                                  審判長法官  曾  桂  香
                                        法官  劉  延  村
                                        法官  劉  福  聲
                                        法官  黃  秀  得
                                        法官  陳  國  禎
      右正本證明與原本無異
                                              書  記  官
中      華      民      國    九十一    年      三      月      七      日
